最高法院民事判決　　　　　　　一○○年度台上字第六三九號
上　訴　人　於光泰
訴訟代理人　翁瑞麟律師
被 上訴 人　黃維勳
　　　　　　黃維誠
　　　　　　黃維富
　　　　　　黃美麗
　　　　　　黃維憲
　　　　　　黃美鳳
　　　　　　黃美華
上列當事人間請求解除信託等事件，上訴人對於中華民國九十九
年八月三十一日台灣高等法院第二審判決（九十九年度上字第三
號），提起上訴，本院判決如下：
    主  文
上訴駁回。
第三審訴訟費用由上訴人負擔。
    理  由
本件上訴人主張：伊於民國八十二年十二月七日與訴外人莊（
即被上訴人之被繼承人）簽訂合建房屋契約書（下稱系爭契約）
，約定由莊提供所有坐落於新竹市○○段五七○、五七三、五
七四地號（該五七四地號土地於八十三年四月二十七日併入五七
三地號，並於同年七月二十八日完成合併登記）三筆土地（下稱
系爭土地），由伊規劃、設計、建造七層大樓，建築所需工程費
、設計費、規費均由伊負擔，於建築完成後依雙方約定分配房屋
，莊則須將系爭土地所有權移轉二分之一予伊；另伊須交付保
證金新台幣（下同）五百萬元，除於簽約時交付三百萬元外，其
餘二百萬元則於簽約後分二次交付，莊如配合履約，僅須返還
二百萬元，如違約，則應返還五百萬元及加倍賠償。嗣莊未依
約配合申辦使用執照，造成工期延誤，又發函終止系爭契約，即
屬違約，應返還保證金五百萬元，惟莊生前僅返還二百萬元，
迨於九十年五月十一日死亡後，雖曾依系爭契約及繼承之法律關
係，對莊之繼承人即被上訴人提起訴訟，主張被上訴人應連帶
返還合建保證金三百萬元，惟經原法院以九十三年度上更(一)字第
二一五號（下稱前案）判決駁回（上訴人對之提起之第三審上訴
，經本院以九十六年度台上字第一二八六號裁定駁回），並於判
決理由中，認定伊有給付三百萬元予訴外人黃萬春（被上訴人之
父，已過世），該三百萬元係伊為與被上訴人黃維誠合夥向訴外
人楊萬得購買同段五七四地號土地所有權之出資，並非系爭契約
之保證金。此項認定已具爭點效之效力，於本件訴訟中被上訴人
應受拘束，不得再為相反之主張。又伊與黃維誠間合夥購地之目
的，無論係為取得該土地所有權，或係為將該土地作為與莊間
系爭契約合建房屋之用，在莊發函終止與伊間之系爭契約時，
伊與黃維誠間之合夥購地關係應認已經完成，或是不能完成，均
應進行清算之程序，伊自得依合夥法律關係為本件請求。又若認
該三百萬元係伊基於系爭契約為分擔購買五七四地號土地所支出
之金額而非合夥，則莊未依約配合辦理，更違約發函終止系爭
契約，伊亦得依契約終止後回復原狀或債務不履行之法律關係，
請求被上訴人連帶給付等情。爰求為命被上訴人連帶給付三百萬
元及自八十二年十二月七日起加付法定遲延利息之判決（上訴人
另以先位聲明請求被上訴人移轉五七三地號土地所有權應有部分
二萬分之二千部分，經第一審法院為其敗訴判決後，未聲明不服
。又上訴人就上開請求連帶給付三百萬元本息，於第一審依不當
得利之法則請求部分，迨上訴原審時已不再為主張，因未繫屬本
院，均不予贅載）。
被上訴人黃維勳、黃維誠、黃維富、黃美麗則以：有關上訴人與
黃維誠間有無合夥購地關係，並非前案兩造主張之重要爭點，且
該判決亦未就此為判斷，無爭點效可言。況上訴人於前案否認該
購地與其有關，基於禁反言原則，難認其得於本件中變更主張。
又上訴人不能證明其與黃維誠間曾有合夥購地關係，且其主張交
付三百萬元支票予黃萬春時，黃萬春早已完成五七四地號土地之
買賣，並簽發自己名義支票三張交付楊萬得，再由黃維誠出資兌
現，難認黃維誠與上訴人成立合夥關係。至上訴人交付之三百萬
元，係為履行系爭契約，且因上訴人未依約將莊應分得之房屋
移轉登記於莊名下，建造之房屋復有瑕疵，莊或伊得主張同
時履行抗辯一節，迭經兩造間之其他多件前案確定裁判即本院九
十三年度台上字第二三三一號判決、九十三年度台上字第七○○
號裁定（原審九十二年度上更(三)字第一五八號判決）認定在案，
已具爭點效，上訴人於本件應受拘束。況上訴人早知五七四地號
土地已併入五七三地號，自不得再主張五七四地號土地給付不能
係可歸責於伊而請求損害賠償等語，資為抗辯。另被上訴人黃維
憲、黃美鳳、黃美華，因未曾到場及提出書狀而無聲明或陳述。
原審斟酌全辯論意旨及調查證據之結果，以：上訴人雖曾依系爭
合約及繼承之法律關係，請求被上訴人返還該合約之保證金三百
萬元本息，經前案認定該三百萬元非上訴人依系爭契約所提出之
保證金，而係其為與系爭契約地主共同購買該五七四地號土地之
出資款，因以判決駁回上訴人之請求並經本院裁定駁回其上訴而
確定。但該前案判決理由中，並未認定該三百萬元為合夥關係之
出資款，難謂有爭點效，上訴人復未能證明其與黃維誠或莊或
黃萬春成立合夥關係，則其依合夥之法律關係為本件請求，即非
有據。其次，莊於八十五年間所為終止系爭契約之意思表示，
經兩造間另案即本院八十七年度台上字第二一四一號確定判決否
認其效力，且兩造對於雙方間相關之其他各前案裁判中，均未認
定系爭契約已合法終止一節並不爭執，而上訴人亦未能證明系爭
契約之效力業經終止或其與合建地主就共同出資購買五七四地號
土地之合意已失其效力，則其依系爭契約終止後之回復原狀法律
關係為本件請求，亦屬無據。再者，依系爭契約第二、十一、十
二、十五條等之約定可知，雙方重在：上訴人為莊完成莊所
可分得之一半建物之興建及產權之移轉，莊則須將上訴人所可
分得之建物基地，亦即系爭土地之一半所有權移轉予上訴人，此
即為契約雙方各自應負擔之債務，且衡諸訂約目的及意旨，應可
認其間具有對價關係，均得主張同時履行抗辯。至本院八十七年
度台上字第二一四一號判決，因未及審酌兩造其後提出之新主張
及訴訟資料，尚無爭點效之適用。況系爭契約係具有承攬及買賣
性質之混合契約，上訴人為地主所興建、分歸地主取得之房屋既
有混凝土抗壓強度未達約定，致影響房屋結構安全之瑕疵，亦未
取得使用執照及辦理保存登記，更未依約辦理所有權移轉登記予
莊或被上訴人，即就承攬契約之履行有不完全給付之情形，地
主自得主張同時履行抗辯，拒絕依系爭契約移轉合建基地應有部
分二分之一予上訴人，而無債務不履行之問題，上訴人即不得請
求損害賠償。從而，上訴人本於合夥、系爭契約終止後回復原狀
及債務不履行損害賠償之法律關係，請求被上訴人連帶給付三百
萬元本息，均非正當，為其心證之所由得，並說明上訴人其餘主
張與舉證，無逐一論述必要，因而維持第一審所為上訴人敗訴之
判決，駁回其上訴。
查原審以上訴人交付黃萬春之三百萬元，係為履行系爭契約而出
資，前案判決理由並未認定該款屬合夥關係之出資，上訴人復未
能就合夥關係及契約終止之主張舉證證明等上述理由，因認上訴
人不得依合夥及契約終止後回復原狀之法律關係而為本件請求部
分，經核於法洵無不合。又原審另以系爭契約具有承攬及買賣性
質，上訴人為地主所興建、分歸地主取得之房屋既有混凝土抗壓
強度未達約定，致影響房屋結構安全之瑕疵，亦未取得使用執照
及辦理保存登記，更未依約辦理所有權移轉登記予莊或被上訴
人，即就承攬契約之履行有不完全給付之情形，地主自得主張同
時履行抗辯，拒絕依系爭契約移轉合建基地應有部分二分之一予
上訴人，因認被上訴人無債務不履行可言一節，該屬於第二審法
院本於取捨證據、認定事實及解釋契約之職權行使，所為之認定
，並不違背法令，亦無違誤。至上訴人就其另主張莊違反系爭
契約第十五條第一款約定，未於上訴人拆除鷹架、申請消防檢查
時，備齊證件配合，即屬違約，應負債務不履行責任云云，已另
訴請莊或被上訴人賠償，經台灣高等法院以九十二年度上更(三)
字第一五八號判決駁回其訴，並經本院以九十三年度台上字第七
○○號裁定駁回其上訴而確定，上訴人本不得再重複起訴，原審
就此部分未為調查審認，並無可議。此外，原審既未命被上訴人
給付，自無為上訴人提出對待給付時，被上訴人即向上訴人為給
付之諭知必要。上訴意旨，徒就原審採證、認事及解釋契約之職
權行使，暨其他贅述或與判決結果不生影響之理由，指摘原判決
不當，聲明廢棄，非有理由。
據上論結，本件上訴為無理由。依民事訴訟法第四百八十一條、
第四百四十九條第一項、第七十八條，判決如主文。
中    華    民    國  一○○  年    四    月  二十八  日
                      最高法院民事第七庭
                          審判長法官  顏  南  全  
                                法官  林  大  洋  
                                法官  沈  方  維  
                                法官  鄭  傑  夫  
                                法官  陳  重  瑜  
本件正本證明與原本無異
                                      書  記  官  
中    華    民    國  一○○  年    五    月    十    日
                                                      K